臺灣高等法院刑事裁定
109年度抗字第1044號
抗  告  人  
即  受刑人  洪明安




上列抗告人因聲請定其應執行刑案件，不服臺灣臺北地方法院中
華民國109年5月19日裁定（109年度聲字第1006號），提起抗告
，本院裁定如下：
    主  文
原裁定撤銷。                                            洪明安如附表所示各罪所處之刑，應執行有期徒刑玖年。
    理  由
一、原裁定意旨（略以）：受刑人洪明安因詐欺、強盜等案件，
    先後經臺灣新北地方法院、最高法院及原審法院判處如附表
    所示之刑，並均確定在案，有各該刑事判決書及臺灣高等法
    院被告前案紀錄表各1份在卷可稽。檢察官向最後事實審之
    原審法聲請定其應執行之刑，自有管轄權，得受理之；又受
    刑人所犯如附表編號2至59所示之罪，係於如附表編號1所示
    之罪判決確定前所犯，是檢察官就附表所示之罪聲請合併定
    應執行刑，於法亦屬有據。如附表編號1至15所示之罪，係
    受刑人於民國104年10月間參與詐欺集團擔任「車手頭」所
    犯之三人以上共同犯詐欺取財罪（下稱犯罪A）；如附表編
    號16所示之罪，係其於106年1月19日所犯之共同強盜未遂罪
    （下稱犯罪B）；而如附表編號17、編號18及19、編號20及2
    1、編號22至59所示之罪，雖分別係不同判決所判之罪，惟
    從各該判決所確定之事實可知，上述如附表編號17至59所示
    之罪均是受刑人於107年5、6月參與同一詐欺集團擔任「收
    水」工作所犯之三人以上共同詐欺取財罪，故可將之歸類為
    同一組犯罪（下稱犯罪C）而為考量。爰先就犯罪C部分，審
    酌因受刑人實係於同一時期、參與同一詐欺集團、均擔任「
    收水」工作所為之犯行，故犯其罪時間相近、罪質相同、犯
    罪方式亦相類似，故先就犯罪C部分，考量受刑人之責任，
    並在法院前已分別就如附表編號18及19、編號20及21、編號
    22至59所示之罪定各該應執行刑之內部界限下，暫酌定其刑
    度為有期徒刑5年；再審酌犯罪C與犯罪A雖均是犯三人以上
    共同詐欺取財罪，罪質相同，但二者犯罪期間已間隔2年半
    ，已難將之以同一時期之犯罪視之，且犯罪方式亦異，顯然
    受刑人未因前曾參與詐欺集團被查獲而有所悔悟，自難因二
    者罪質相同，即均予劇減其刑；至於犯罪B與犯罪A、C之罪
    質不同，犯罪方式亦異，亦難以其犯罪期間相近即大幅從輕
    定其應執行之刑；經綜合考量上述情事，再衡量受刑人所犯
    加重詐欺取財之罪數、所造成損害之金額及因而獲得之利益
    、如附表編號1至15所示之罪前已定應執行刑等情，在內部
    界限下，爰定應執行刑為有期徒刑10年8月等語。
二、抗告意旨（略以）：自實施新法以來，各法院對其罪犯判處
    罪刑之比例如下：①本院107年度原上訴字第98號，判決詐欺
    1年1月（共2罪）、1年2月（共9罪），定應執行刑為有期徒
    刑2年3月；②桃園地院106年度審原訴字第95號，判決詐欺有
    期徒刑1年、1年（共2罪）、1年（共8罪），合併定應執行
    有期徒刑2年6月；③最高法院107年度台上字第2783號判決判
    處詐欺罪合計21年9月，定應執行刑1年5月；④本院107年度
    聲字第3094號裁定，被告判決刑期總合6年1月，定應執行刑
    為有期徒刑4年2月。而原審依檢察官之聲請，以抗告人所犯
    如附表所示數罪，合併定執行刑為有期徒刑10年8月，從形
    式上觀察固未逾越刑法第51條第5款所定之法律之外部界限
    ，為從抗告人就其所犯之各罪刑細觀，其犯罪時之目的、動
    機、手段幾乎相同，且犯罪時間亦相當接近，雖連續犯刪除
    改施以一罪一罰後，其犯行已無再行適用連續犯規定，惟就
    司法實務面而言，抗告人之犯行可視為同一種連續之行為態
    樣，是原裁定定應執行刑10年8月，顯不利於抗告人等語。
三、按對於數罪併罰執行刑的宣告，學說及各國立法例有不同模
    式，原則上得區分為累加主義、吸收主義及限制加重主義。
    所謂「累加主義」就是簡單的算數，將數罪分別所作之宣告
    刑以單純的加法計算所得總和，作為執行刑的刑度，例如2
    月、3月及4月，總加起來是9月（2月＋3月＋4月＝9月）。「吸
    收主義」是直接以數罪分別所作之宣告刑，其中最重之宣告
    刑當作數罪之執行刑，例如2月、3月與4月共三個宣告刑，
    其合併執行刑即為4月）。「限制加重主義」是以數罪分別
    所作之宣告刑，其中最重宣告刑作為裁定執行刑的下限，數
    罪分別所做之宣告刑的總和作為裁定執行刑的上限，例如2
    月、3月與4月，三個宣告刑的合併執行刑即為4月至總合9月
    之間選擇。古早的刑事法年代，採取的是累加主義的立法（
    例如羅馬法以及古老的德國刑法），人生絕非單純的加法，
    顯而易見這是對行為人極度不利的一種方式。之後人類的刑
    事法歷史，逐漸發展出加重主義或吸收主義等不同的立法模
    式。學者曾說，直到今日，原則上應該已經沒有採取累加主
    義的國家。學說一般以為，對於數罪之執行刑不採取算數式
    的累加，理由就在於「責任原則」。由於人的資源（生命、
    財富、體力、耐心以及快樂的能力）是有限的，刑罰的增加
    ，對於一個人的意義並不是如同數字關係上的相加，而是對
    於一個人的生命的質的改變。5年加5年就數字而言固然是等
    於10年，但是實際上，後面的5年很可能就是使一個人完全
    無法再融入社會生活的5年，很可能是使一個人對自己完全
    絕望的5年，甚至也很可能是結束生命的五年，以致於根本
    改變了刑罰的種類，質言之，其刑罰所帶來的實際痛苦並不
    合於衡平原則（參見黃榮堅，數罪併罰量刑模式構想，月旦
    法學雜誌，第123期，2005年8月，第56頁）。我國立法例就
    是原則上採限制加重主義，例外採取吸收主義，除技術上必
    須採取吸收主義，如執行一個死刑，就不可能再執行其他死
    刑或自由刑，而執行一個無期徒刑，也不可能再執行其他自
    由刑者，其他有期徒刑以下之刑，原則上採取的就是限制加
    重原則的規定（參見刑法第51條）。
四、事實上，數罪併罰在一般人的感覺，可能就是簡單的加法計
    算，也就是重罰的意思。但所以要有法律之目的，就在以共
    同約束來修正甚或制止基於質樸正義感之下的想當然爾的人
    性反義。我國刑法採取限制加重主義的立法，就是基於這個
    道理。刑罰對受刑人最直接的意義就是生理及心理的痛苦。
    正如學者所言：一個具體的刑罰，其意義是被約定出來，是
    透過法院的判決而被約定出來的，例如某甲被法院判決1年
    有期徒刑，則其間最明顯的是，透過法院的判決主文，法院
    、控訴者以及被告都理解，1年的有期徒刑是和被告過去所
    做的某一犯罪行為相連結的。如果沒有法院的判決文字，刑
    罰的本身和刑法規範根本就無從產生連結關係，從而刑罰的
    輕重或刑期的長短也不會自行反映出規範意義上的區別，更
    不可能精確的反映出規範意義上的區別，例如兩倍的刑期並
    不等於就承載了兩倍的不法侵害。到最後，要稍微能夠精確
    表達刑罰之意義的是判決文字。對於數罪之刑罰意義問題的
    處理，也就必須透過判決文字來作約定（參見黃榮堅，同上
    文，數罪併罰量刑模式構想，月旦法學雜誌，第123期，200
    5年8月，第57頁）。上述某甲被告倘若另外又犯一個罪，被
    判處有期徒刑7月，法院可以合併訂1年4個月有期徒刑，而
    非1年7個月有期徒刑，當然，邏輯上我們可以堅持用算數式
    的累加原則來處理數罪併罰，因為算數式的累加原則也是一
    種「約定」，為甚麼1年加7個月不是1年7個月，而是1年4個
    月？可能的回應必然要回歸到比例原則下的刑法謙抑性。白
    話文說，就是刑罰越少越好；如果一個比較寬容的約定就可
    以達到相同的目的，我們就沒有必要作一個嚴苛的約定（參
    見黃榮堅，同上文，第58頁）。
五、次按刑法第51條第5款數罪併罰之規定，目的在於將各罪及
    其宣告刑合併斟酌，予以適度評價，而決定所犯數罪最終具
    體實現之刑罰，以符罪責相當之要求。依該款規定，分別宣
    告之各刑均為有期徒刑時，於各刑中之最長期以上，各刑合
    併之刑期以下，定其刑期，原無使受刑之宣告者，處於更不
    利之地位之意（司法院大法官釋字第662號解釋理由書參見
    ）。許玉秀大法官於釋字第662號解釋協同意見書亦指出：
    「當犯數罪而各有宣告刑時，究竟應該如何處罰被告，刑法
    第50條數罪併罰之例，的確是授權法官權衡個案，綜合考量
    各罪不法程度與行為人的罪責，所定的執行刑既不應該評價
    不足，也不可以過度評價。經過充分評價所宣告的執行刑，
    必須符合罪責相當原則，這也是比例原則的要求。如果刑法
    第50條數罪併罰所規定的定執行刑模式，是保證充分評價與
    不過度評價的方法，那麼一律以數宣告刑總和定執行刑是否
    即可顯現充分評價？從第50條各款的現制觀之，可以知道，
    無期徒刑不能變成死刑、有期徒刑不能形同無期徒刑，以有
    期徒刑為例，如果有期徒刑的執行過長，即與無期徒刑無異
    ，會變成過度評價。再者，國家使用刑罰懲罰或矯治犯罪，
    必須考慮手段的效益，使用過度的刑罰，會使邊際效用遞減
    ，未必能達到目的，卻造成犯罪管理的過度花費，這也就是
    所謂刑罰經濟的思考。在上述雙重意義之下，數罪合併定執
    行刑的制度，不是技術問題，內部功能是依據罪責相當原則
    ，進行充分而不過度的評價，外部功能則是實現刑罰經濟的
    功能」等語。罪責相當原則涉及對於人格、性格的評價，我
    們不能否認，越高的犯罪頻率越代表犯罪行為人穩定的人格
    傾向。因為不管是否另外承認心靈意義的人格概念，關於人
    格的確認，我們很難說出現實中比犯罪數本身更具有實證意
    義的觀察工具。結論是，犯罪行為本身代表行為人的人格，
    那麼站在尊重行為人人格的絕對前提上，多數犯罪行為的意
    義自然是責任遞減（參見黃榮堅，同上文，第61頁）。簡言
    之，基於罪刑相當原則，在多數犯罪定其應執行刑之情形，
    應有責任遞減原則之適用，而此處的責任遞減絕對不是如司
    法實務過往理解的操作方式，例如加一罪執行刑象徵性減1
    月，加二罪執行刑減2月，加三罪則執行刑減3月等模式，而
    是重在對犯罪人本身及所犯各罪的情狀綜合審酌，換言之，
    法院應考量行為人從其犯數罪間所反映的人格特性，並實現
    刑罰經濟的功能，尤其刑罰的兩大目的：應報與預防間的調
    和。從應報主義的角度，行為人所受的刑罰應該與犯罪行為
    成等比，單純的算數相加是最簡單的反應，事實上，應報主
    義下的刑度確認，可能還不僅等加的1加1等於2，而是在應
    報情緒的作用下導致更為極端的結果，變成1加1還大於2。
    足見所謂的應報雖然滿足了人們報復的心理，但是就人們所
    希冀建立的一個和平的社會生活而言，極可能是一個負數。
    因此學理大致上還是把刑罰的目的定位在預防的作用，至於
    所謂應報思想，頂多是用來說明罪罰相當的觀念。不過事實
    上，罪罰相當的觀念是比例原則下必然的結果，所以把罪罰
    相當的概念放在刑罰目的觀的層次上，顯然沒有意義，也沒
    有說出其真正的刑罰目的觀是什麼。就預防作用而言，刑罰
    的機制是透過刑罰向社會宣示規範的威信。其中刑法對於越
    嚴重的利益侵害，基本上會對應以越嚴苛的刑罰，因為如此
    ，社會人才會感受到特定行為的嚴重性，例如強盜比竊盜嚴
    重、重傷害比普通傷害嚴重、傷害兩個人比傷害一個人嚴重
    等等（參見黃榮堅，同上文，第56頁）。問題就在，用來表
    達其嚴重性的工具，亦即刑度，要如何形成？絕對不會是應
    報主義下的方式，因為那對行為人而言是違反比例原則的，
    對外部社會而言，另有違刑罰經濟的功能。
六、經查本件抗告人即受刑人洪明安因犯詐欺、強盜等案件，分
    別經判處如附表所示之刑（詳如附表所示），均經分別確定
    在案，有卷附各該判決、本院被告前案紀錄表在卷可查，如
    附表編號1至59所示數罪，均為不得易科罰金之罪，茲檢察
    官據此聲請最後事實審之原審法院定其應執行之刑，原審法
    院認其聲請為正當，依刑事訴訟法第477條第1項，刑法第53
    條、第51條第5款等規定，以抗告人犯如附表所示之罪的宣
    告刑為基礎，於各罪所處有期徒刑中之最長期（即附表編號
    16所示有期徒刑2年8月）以上，各宣告刑總合之刑期（即有
    期徒刑71年11月）以下之外部界限，兼衡酌曾經定應執行刑
    者，即如附表編號1至15所示之4年2月、附表編號18至19所
    示之1年6月、附表編號20至21所示之1年5月、編號22至59所
    示之4年2月，另與附表編號16、17所示罪刑相加總合為15年
    2月之內部界限上限，裁定其應執行刑為有期徒刑10年8月，
    自形式上觀察，原裁定固未踰越刑法第51條第5款所定界限
    。
七、惟查參酌邇來詐騙集團詐欺犯罪猖獗，遍及海內外，此等詐
    欺行為非但對於社會秩序危害甚大，且侵害廣大民眾之財產
    法益甚鉅，甚至畢生積蓄全成泡影，更破壞人際往來之信任
    感，而抗告人正值年輕，多次不思尋正當途徑或覓得正當職
    業獲取所需，反因詐欺取財深富獲利空間之誘惑，參與詐騙
    集團，擔任車手，以有組織、大規模、縝密分工之方式，共
    同詐欺取財，對於侵害他人財產法益之犯罪環節內，佔有相
    當程度之比重，造成偵查犯罪機關事後追查贓款及詐騙集團
    主謀成員之困難，而使詐騙集團更加氾濫，助長原已猖獗之
    詐騙歪風，所為對於社會治安之危害程度不容小覷，是如本
    件抗告人所犯除附表編號16所示之強盜罪以外，其餘各罪，
    均為三人以上共同詐欺取財罪之多人犯罪類型，於量刑及定
    應執行刑時，尚須就各該被告參與犯罪之程度輕重、次數及
    分工層級加以衡量，以符比例原則與平等原則。再以，罪責
    相當原則涉及對於人格、性格的評價，越高的犯罪頻率越代
    表犯罪行為人穩定的人格傾向，此時多數犯罪行為的意義應
    有責任遞減原則之適用，而絕非象徵性單純的數字相加減的
    方式之。原審固就抗告人所犯如附表所示之罪刑，依犯罪時
    間、罪質類型、犯罪方式，分為A（即附表編號1至15所示數
    罪）、B（即附表編號16所示之罪）、C（即附表編號17至59
    所示數罪）三個區塊，詳加審酌，於考量已定應執行刑之內
    部界限，兼衡抗告人所犯加重詐欺取財之罪數、所造成損害
    之金額及因而獲得之利益，酌定10年8月有期徒刑為其應執
    行刑，定執行刑的心證透明，有明確可循標準，甚值讚賞。
    然而重新審酌定其應執行刑之考量，法律並必受曾各次定其
    應執行的內部界限限制之規定，尤其此等內部界限顯不利於
    受刑人時，更不能僅將各次定執行刑之內部界限相加，再象
    徵性酌減，如此即失去重新審查以往定其應執行刑之內部界
    限是否適當之機會，是自不應受此限制，否則勢與罪刑相當
    性、罪責原則尚有不符，令抗告人為此等犯罪情節長期監禁
    ，亦有違刑罰經濟性原則而與社會之法律感情相違。原審先
    就C區塊暫酌定5年，及認B區塊所犯與A、B區塊罪名、罪間
    隔2年半，不能因為罪質相同遽減其刑，仍不無受到原已定
    應執行刑部分而予單純相加（即4年2月+C區塊暫酌定之5年=
    9年2月），再與不同罪質的B區塊2年8月相加，再予酌減，
    卻未考量C、A區塊均屬相同罪質的乍欺犯行，其既屬組織且
    反覆犯行，本質上即為多次，且C區犯行是橫跨於A區塊案件
    的審理期間，顯是同一犯罪性格且難謂間隔中斷甚久，毋寧
    其予以整體評價始為合理，是不應將C、A區塊單純相加、分
    開評價，如此不符本院上述所指，定其應執行刑應有遞減效
    應，及應考量對於相同質犯行，因過重刑罰對於受刑人的負
    擔，所造成有違刑罰經濟及違反比例原則之虞的可能性。
八、綜上所述，抗告意旨指摘原裁定就附表所示之罪所定應執行
    刑顯有過重等語，為有理由，爰撤銷原裁定，並審酌抗告人
    年輕識淺，其多次參與詐騙集團，擔任車手，以有組織、大
    規模、縝密分工之方式，共同詐欺取財等情，固然與被告好
    逸惡勞，不思依循正途謀職維生有關，其所犯如附表所示59
    罪中，除編號16為共同強盜未遂罪以外，餘均為犯罪類型相
    同的三人以上共同詐欺取財罪類型，兼衡各該確定判決同案
    被告之刑度，及其所犯各罪之犯罪性質、期間、法定刑度、
    各罪所受宣告刑等綜合評價於數罪併罰之外部界限範圍內，
    復考量如附表編號1至15所示之4年2月、附表編號18至19所
    示之1年6月、附表編號20至21所示之1年5月、編號22至59所
    示之4年2月，另與附表編號16、17所列罪刑，定如主文第二
    項所示之應執行刑，以符上述內部性界限之意旨。至於抗告
    意旨所舉其他定應執行刑之案例，核屬個案依其情節所為適
    法之裁判，並無拘束本案之效力，且非原審所應調查審酌之
    事項，併此敘明。
九、應依刑事訴訟法第413條、第477條第1項，刑法第53條、第5
    1條第5款，裁定如主文。
中　　華　　民　　國　　109 　年　　7 　　月　　31　　日
                  刑事第二庭    審判長法　官  周盈文
                                      法　官  郭豫珍
                                      法　官  錢建榮
以上正本證明與原本無異。
如不服本裁定，應於收受送達後五日內向本院提出抗告狀。
                                      書記官  許俊鴻
中　　華　　民　　國　　109 　年　　8 　　月　　3 　　日